高雄高等行政法院判決　　　　　　　　　　　　　　　　　九十一年度訴字第五號
　　　　　　　　　　　　　　　.
　　原　　　告　臺灣省自來水股份有限公司第七區管理處
　　代　表　人　甲○○　○○
　　訴訟代理人　丙○○　律師
　　被　　　告　高雄市政府
　　代　表　人　乙○○　○○
　　訴訟代理人　戊○○
　　　　　　　　丁○○
右當事人間因飲用水管理條例事件，原告不服行政院環境保護署中華民國九十年十月
三十一日環署訴字第○○四九四四六號訴願決定，提起行政訴訟。本院判決如左：
　　主  文
原告之訴駁回。
訴訟費用由原告負擔。
　　事  實
一、事實概要：
緣原告供應高雄市之自來水，並供高雄市居民飲用，經被告所屬環境保護局派員會同
原告人員，分別於附表所載時、地至原告配水系統內二十三處監測點分別採得水樣二
十三件，結果所供給自來水水質中「游離氨氮」不符飲用水水質標準，詳如附表所示
，被告乃以原告違反飲用水管理條例第十一條第一項規定予以告發，並依同法第二十
四條規定作成如附表所示之九十年六月七日高市府環飲字第○○○一五四號至第○○
○一七六號處分，分別對原告各裁處新台幣（下同）十萬元（二十三件合計二百三十
萬元）罰鍰；原告不服，提起訴願遭決定駁回，遂提起本件行政訴訟。
二、兩造聲明：
（一）原告聲明求為判決：訴願決定及原處分均撤銷。
（二）被告聲明求為判決：駁回原告之訴。
三、兩造之爭點：
甲、原告主張之理由：
（一）被告引據飲用水管理條例第十一條第一項及第二十四條所為處分，適用法條違
      誤，應予撤銷：蓋飲用水管理條例後於自來水法訂立，於飲用水管理條例訂立
      當時未有廢止自來水法之特別規定，該條例第三條並將自來水界定為供人飲用
      之水之來源，與地面水體，地下水體同屬飲用水水源，並於同條例第七條規定
      自來水有關之設備及管理，依自來水法規定，顯見立法者有意將自來水之相關
      規範排除於飲用水管理條例之外，且自來水之水質標準於六十一年制定「臺灣
      省自來水水質標準」發布施行，臺灣省自來水可見自有一套管理規定，而「自
      來水管理條例施行細則」、「飲用水水質標準」、「飲用水水源水質標準」均
      是行政命令，制定機關未詳悉前述飲用水管理條例欲將自來水區隔不包含之立
      法關係，而誤將自來水包含於適用飲用水管理條例範圍內，該命令顯牴觸法律
      或逾越法律明確授權範圍，應不得予以適用，並另有飲用水管理條例第三條將
      「自來水」界定為飲用水「水源」，第七條將自來水有關之設備及管理，排除
      在飲用水管理條例之外，行政院環境保護署現擬將飲用水管理條例第三條之「
      來源」修法改為「種類」，皆足以證明自來水不屬飲用水管理條例之飲用水。
      而飲用水管理條例第二十四條係就公私場所供公眾飲用之飲用水所為處罰規範
      ，而公私場所供公眾飲用之飲用水應指同條例第十二條規定設備的供應之飲用
      水，並觀同條例施行細則第六條規定，即得知悉公私場所供公眾飲用之飲用水
      係指公私場所中飲水機、飲水檯等供人飲用之裝置所供應之飲用水，該飲水裝
      置具有傳送固定水源，而水源可為自來水、地下水或其他水源，並能連續處理
      （即過濾淨化等處理過程）之功能，且處理後之水以管線直接輸送至飲水檯，
      供公眾直接生飲，從而第二十四條所規範者係經過處理可供公眾直接生飲之飲
      用水，被告所屬環境保護局所為本案採樣地點在原告輸送自來水管線端，自來
      水為供應「公私場所公眾飲用之飲用水」「水源」之一，非供公眾直接生飲之
      飲用水，綜上得知，被告適用法令顯有違誤，所作原處分應予撤銷。
（二）被告引據飲用水管理條例第二十四條規定逕為本案罰鍰處分，卻未同時為限期
      改善之處分，顯未依法行政：查飲用水管理條例第二十四條規定，被告依該規
      定為課予罰鍰之行政處分時，應併同為限期改善之附隨處分，該條法律僅賦予
      被告對於改善期限之長短具有行政裁量權，然並未賦予被告對於不訂改善期限
      得行使裁量權，被告為本案罰鍰處分之同時，應並為限期改善之附隨處分，此
      乃法律明訂之處分要件，被告於此無裁量權或判斷餘地，惟本案二十三件處分
      ，被告均未為限期改善之附隨處分，明顯未依法行政，所為行政處分具重大違
      法瑕疵，應予撤銷。
（三）被告所為如附表所示處分違反一事不二罰原則：依飲用水管理條例第二十四條
      規定，需同時通知限期改善，屆期仍未完成改善時，始得再處罰，且是按日連
      續處罰，足見連續為行政罰至少需隔一日方能再罰。今附表所示第一五四號至
      第一五七號處分均為同一日在前鎮區所為採樣之處罰，被告及訴願決定認為採
      樣時間、地點均有不同，而同時各別為科罰處分，惟查上開處分採樣地點均來
      自原告同一給水廠之供水，同日於前鎮區各監測點所為採樣地點均來自原告同
      一給水廠之供水，同日於前鎮區各監測點所為採樣應屬同一事件，同一行為，
      在未足二小時內，原告設於前鎮區之供水管線連續被抽驗四次，共受四次罰鍰
      處分，顯與飲用水管理條例第二十四條之立法本旨相違，縱認原告於九十年四
      月二日之供水確有不符標準之行為，然該行為結果一旦發生，即屬狀態之繼續
      ，於該狀態持續相當期間內，均屬同一行為，故飲用水管理條例之連續處罰係
      按日區隔，就水質不合標準之行為結果顯現而言，乃一行為之狀態繼續，而非
      二次以上不同行為結果之顯現，僅能為一次科罰之行政處分，被告明顯將一行
      為之狀態繼續，違法重複多次處罰，將行為之次數逕以抽驗次數認定，倘依訴
      願決定所言，水質瞬間隨時變化，則每分每秒之抽驗均可論以一次行為加以處
      罰，顯然不合理，亦違反法律明確性原則，使飲用水管理條例第二十四條限期
      改善及按日連續處罰之規定形同具文，毫無意義。故第一五四號至第一五七號
      處分明顯違背一事不二罰原則，第一五五號至第一五七號處分應予撤銷，同理
      ，於九十年四月九日採樣所為第一六○號至第一六二號處分，均屬同一給水廠
      供水之管線端採樣，如有水質不符標準之行為，在其他監測點亦會有相同結果
      ，均屬同一行為之結果顯現，僅能為一次科罰處分，第一六一號、第一六二號
      處分為重複處分，應予撤銷；於九十年四月十日採樣所為第一六三號至第一六
      八號處分亦違反一事不二罰原則，第一六四號至第一六八號處分，應予撤銷；
      於九十年四月十一日採樣所為第一六九號至第一七四號處分，亦違反一事不二
      罰原則，第一七○號至第一七四號處分應予撤銷；於九十年四月十七日採樣所
      為第一七五號、第一七六號處分亦同，第一七六號處分應予撤銷。
（四）被告環保局技術室之檢驗技術於游離氨氮檢項上，令人質疑，原告曾有四件游
      離氨氮不符合飲用水水質標準而遭被告處分，嗣經被告更正檢測值而逕予撤銷
      處分之案例，其未敘明理由，但其中有一件樣品編號000000000水樣
      之原測定值為０．九八毫克／公升，更正為０．０七毫克／公升，落差達十四
      倍，確令人質疑被告檢驗單位檢驗過程之不夠嚴謹及出具數據之品質可信度，
      使本件有誤判之可能；況游離氨氮檢項在檢驗過程中極易受到實驗室中氨水之
      污染，因氨之蒸氣密度為０．六（空氣為一），蒸氣壓為八．七ｍｍＨＧ（２
      １．１度ｃ）比重為０．６８２（負３３度ｃ）表示其極易揮發至空氣中，而
      檢測酚項目時則必須使用到氨水藥劑（調整ｐｈ用），設若被告之檢驗單位在
      同一時間或前後時段於同一批實驗室污染而使游離氨氮之檢測值均偏高而導致
      逾越標準，皆有使檢驗不正確之可能，而原告於本案受告知有異常時，緊急於
      四月十九日、二十日兩天派員會同針對部分不合格點之鄰近地區再另行採樣檢
      驗（非本件裁罰部分），並為求慎重客觀，同步採樣三份，一份送往經環保署
      認證合格之中環科技事業股份有限公司代為檢測，一份送至原告第六區管理處
      檢驗室檢測，另一份留存原告自行檢測，比對結果，除中環科技公司有一件「
      內惟路四七二號」採樣點檢測值逾標準外，其餘各件三個檢驗單位之檢測值均
      合乎飲用水水質標準，惟被告檢驗單位檢測值卻有三件逾越標準，更可見被告
      之檢測不正確，故被告據以對原告裁罰顯於法有違。
乙、被告主張之理由：
（一）按「飲用水水質，應符合飲用水水質標準。前項飲用水水質標準，由中央主管
      機關定之。」「公私場所供公眾飲用之飲用水水質，違反第十一條第一項規定
      者，處新台幣六萬元以上六十萬元以下罰鍰，並通知限期改善．．．．．．」
      飲用水管理條例第十一條及第二十四條分別定有明文。次依飲用水水質標準第
      三條規定：「本標準規定如下．．．．．．三、化學標準．．．．．．（三）
      影響適飲性物質：氨氮（以氮計）－○．一毫克／公升。」查被告所屬環境保
      護局於附表所述時、地，分別派員至原告配水系統內監測點採取飲用水水樣檢
      驗，檢驗結果其中二十三處之自來水水質之游離氨氮不符「飲用水水質標準」
      ，被告據以分別各處十萬元（二十三件合計二百三十萬元）罰鍰，有飲用水管
      理稽查紀錄、檢驗結果報告及處分書等影本附原處分卷可稽，揆諸首揭法條規
      定，並無不合。
（二）又按「本條例所稱飲用水指供人飲用之水。其來源如左：一、自來水：指依自
      來水法以水管及其他設施導引供應合於衛生之公共給水。二、地面水．．．三
      、地下水體．．．四、其他經中央主管機關指定之水。」「地面水體及地下水
      體符合飲用水水源之水質標準者，始得作為飲用水之水源。但經中央主管機關
      核准者，不在此限。前項飲用水水源之水質標準，由中央主管機關定之。」「
      飲用水水質，應符合飲用水水質標準。前項飲用水水質標準，由中央主管機關
      定之。」飲用水管理條例第三條、第六條及第十一條分別定有明文。又飲用水
      水質標準第二條係規定：「本標準適用於本條例第四條所定飲用水設備供應之
      飲用水及其他經中央主管機關指定之飲用水。」而飲用水管理條例第四條則規
      定：「本條例所稱飲用水設備，係指自來水法規定之設備、社區自設公共給水
      設備、公私場所供公眾飲用之連續供水固定設備及其他經中央主管機關指定公
      告之設備。」另飲用水水源水質標準第三條第一項第一款更規定：「水源水質
      檢驗之採樣地點如下：自來水水源：於供水單位取水後進入淨水場內之淨水處
      理設備前之足以代表該水源水質之適當地點採樣；取水後先經原水前處理設備
      處理後再進入淨水處理設備者，亦同；無原水處理設備或淨水處理設備者，應
      於供水單位取水後足以代表水源水質之適當地點採樣。」故綜觀上述規定，可
      知所謂飲用水之水源，係指未經適於飲用之淨化處理設備處理前，合於飲用水
      水源水質標準之地面水體及地下水體等原水；至於飲用水管理條例第三條所稱
      之自來水、地面水體、地下水體等是指得作為飲用水之來源，即飲用水之種類
      ，而非飲用水水源之意，而此飲用水來源之水是否係供人飲用之水，而應適用
      飲用水水質標準之規定，依飲用水水質標準第二條規定，應視此飲用水來源之
      水是否係飲用水管理條例第四條所定飲用水設備供應之飲用水或其他經中央主
      管機關指定之飲用水而斷。而飲用水管理條例第四條即規定：本條例所稱飲用
      水設備包含依自來水法規定之設備，則依自來水法規定之設備所供飲用之自來
      水，其水質即應有飲用水水質標準之適用甚明。
（三）原告稱：「被告機關引據飲用水管理條例第十一條第一項及第二十四條所為處
      分，適用法條違誤應予撤銷：．．．．．．」，查自來水法第二十條規定：「
      本法所稱自來水設備，包括取水、貯水、導水、淨水、送水、及配水等設備。
      」且原告所設網站說明自來水配送流程，明白記載原告所提供之自來水，係經
      由「取水」、「導水」、「淨水」、「送水」等流程，而「淨水」係指將原水
      進入淨水場後經過混合、膠凝、沉澱、過濾、消毒等淨水程序，以去除水中的
      雜質及病菌。原水經過淨水程序及消毒後已「適合飲用」稱為自來水，將自來
      水以管線配送至家戶的過程稱為送（配）水。是原告所供應之自來水，於淨水
      程序及消毒後，並作為「供人飲用之水源」，該自來水自當應符合飲用水水質
      標準，方符公共衛生並確保公眾飲水之安全；又查全國各地方政府係依飲用水
      管理條例第十一條第一項暨同條例第二十四條規定，針對自來水事業之自來水
      供水水質把關監督、追蹤改善，而各地方政府環境保護局抽驗自來水水質，追
      蹤改善情形，及案件處理經過，均須逐月提報行政院環境保護署，實不容原告
      任意曲解法令。又依據行政院環境保護署九十年八月二十九日環署水字第○○
      五三四三○號函釋，飲用水管理條例係於六十一年十一月十日公布施行，立法
      當時（六十一年）自來水普及率約為百分之四十七．九九，供水人口七三四萬
      人，且當時以河川、水庫作為公共給水水源之水質尚未受到污染，自來水事業
      以傳統淨水方式，已可處理水質達到飲用水水質標準。但由於社會環境快速變
      遷，已使過去『飲用水種類』單純為自來水或井水轉變為多元化之用水，因飲
      用水管理攸關國民健康至為重大，行政院環境保護署特參酌社會現況及管理需
      要，於八十六年五月二十一日修正公布本條例，對飲用水質水源、水質、設備
      、處理藥劑等，均列有條文加以規範，並提高罰鍰額度，增定刑責規定。飲用
      水管理條例第十一條係有關飲用水水質標準之規範，因修法前飲用水水質標準
      係授權由省市政府訂定，致標準寬嚴不一，造成符合台灣省飲用水質標準之自
      來水，送至高雄市卻有不符合標準之現象存在。因飲用水質標準關係國民健康
      至鉅，不應有區域差異，宜全國一致，故該次修法亦已修正為由中央主管機關
      定之。另飲用水管理條例第二十四條係明定公私場所供公眾飲用之飲用水水質
      ，未符合飲用水水質標準者，應予處罰，情節重大者，並禁止供飲用之規範。
      為提昇飲用水品質，維護國民健康，行政院環境保護署爰依據飲用水管理條例
      第十四條：「各級主管機關應選定地點，定期採樣檢驗，整理分析，並依據檢
      驗結果，採取適當措施。經證明有危害人體健康之虞者，應即公告禁止飲用規
      定」之規定，訂定「九十年飲用水管理重點稽查取締計畫」－「自來水水質稽
      查取締計畫」，每月由各環保機關執行自來水供水系統水質查驗工作，以全面
      掌握台灣地區的自來水水質，保障民眾飲用水安全。又行政院環境保護署九十
      年七月十七日環署水字第○○四二九○一號函釋：有關飲用水管理條例第三條
      所稱「飲用水，指供人飲用之水。其『來源』如左．．．」之『來源』立法意
      旨係在規範飲用水之『種類』，並非規範飲用水之水源。其中『自來水亦為飲
      用水種類』之一，其經自來水事業淨水設備處理後供人飲用時，可不再處理直
      接供人飲用（如台北自來水事業處所推行之自來水生飲計畫），或用戶經煮沸
      等處理後再飲用。因此本條例所稱『來源』之立法意旨係指飲用水之『種類』
      。另對於自來水水源水質檢驗之採樣地點，已於飲用水水源水質標準第三條中
      明確規定為：「於供水單位取水後進入淨水場內之淨水處理設備前之足以代表
      該水源水質之適當地點採樣；取水後先經原水前處理設備處理後再進入淨水處
      理設備者，亦同；無原水處理設備或淨水處理設備者，應於供水單位取水後足
      以代表水源水質之適當地點採樣。」因此，自來水事業給水廠供應之自來水係
      經「淨水設備處理後」，以水管及其他設施導引供人飲用之水，其水自應符合
      飲用水水質標準。原告誤認被告適用法條違誤，辯稱其所提供之自來水僅係「
      水源」而非「飲用水」顯為臨訟卸責曲解法令，而不足採信。另查飲用水管理
      條例第七條僅規定：「自來水有關之設備及管理，依自來水法之規定」，並未
      將自來水之相關規範排除於飲用水條例之外，反而將「自來水」、「地面水體
      」、「地下水體」及「其他經中央主管機關指定之水」同列為「飲用水」之種
      類，此觀諸飲用水管理條例第三條、第四條自明。且自來水依其供水之用途觀
      之，其立法目的主要在策進自來水事業之合理發展，加強其營運之有效管理，
      核與飲用水管理條例之立法目的，主要在確保飲用水水源水質，提昇公眾飲用
      水品質，維護國民健康以供應充裕而合於衛生之用水，並不相同；原告系爭監
      測點所採之自來水，係給水廠經過淨水程序所供應之水，己非原告所謂之飲用
      水水源而已，而係可供飲用之水，已如上述，自須符合飲用水水質標準，當非
      如原告稱，非飲用水之水源即應適用「台灣省自來水水質標準」，是原告此一
      主張，亦無可採。
（四）原告稱：「被告機關引據飲用水管理條例第二十四條規定逕為本案罰鍰處分，
      卻未同時為限期改善之處分，顯未依法行政：．．．」云云；查被告於本案二
      十三件處分前，已先以舉發函（九十年四月二十三日高市府環六字第一四一七
      八號、九十年四月二十四日高市府環六字第一五○四八號暨九十年四月三十日
      高市府環六字第一六一一八號函）通知限期改善，旨在及早促使原告改善，以
      維護全體市民之飲用水安全，並踐行行政程序法第一百零二條之規定，給予相
      對人陳述意見之機會，原告指稱未依法行政乙節，容有誤解，不足採信。
（五）原告稱：「被告機關所為如后附表所示之行政處分違反一事不二罰原則：．．
      ．．．．」，按「本條例所稱飲用水設備，指依自來水法規定之設備．．．．
      ．．」「自來水有關之設備及管理，依自來水法之規定」分別為飲用水管理條
      例第四條及第七條所明定。復按自來水法第二十條：「本法所稱自來水設備，
      包括取水、貯水、導水、淨水、送水及配水等設備」，而所謂送（配）水係指
      將自來水以管線配送至家戶的過程。本件第一五四至一五七號處分雖為同一日
      在前鎮區所為採樣之處罰，惟上開處分採樣時間、地點均有不同，得分別處分
      ，此與限期改善後仍未遵行，按日連續處罰之情形有別，亦不違反一事不二罰
      之原則。且原告自來水經過配水管線、加壓站等多重節點，其間滲漏情形暨生
      物之物化程序繁多，水質均可能產生變化，故原告主張上開處分採樣地點均來
      自原告同一給水廠之供水，縱認原告於九十年四月二日之供水確有不符標準之
      行為，然該行為結果一旦發生，即屬狀態之繼續云云，自屬誤會。再者，本件
      二十三件不符合飲用水水質標準之採樣點範圍，涵蓋原告所屬澄清湖、拷潭、
      坪頂等三個給水廠及台灣省自來水股份有限公司第六區管理處所屬南化給水廠
      供水，再經原告大崗山給水廠北嶺加壓站加壓輸送至高雄市之全部供水管網（
      此部分亦為原告於訴願時所主張）；且上述二十三處經採水檢驗不合格之監測
      點分佈於本市前鎮、小港、楠梓、左營、鼓山、苓雅、三民、前金區等八個行
      政區，影響市民飲用水水質甚鉅；另查原告在一年內曾有十八件違規紀錄，顯
      見原告在維護自來水水質方面，仍有待加強。衡諸上述情節，被告乃酌予裁罰
      十萬元，用促原告提昇公眾飲用水品質，以達維護國民建康之目的，足見被告
      機關之裁量處分，其手段與目的間尚符合比例，揆諸前揭法條，被告依據飲用
      水管理條例第十一條第一項予以舉發，並依同法第二十四條規定分別處十萬元
      （二十三件合計二百三十萬元）罰鍰，於法並無不合。
　　理  由
一、按「本條例所稱飲用水，指供人飲用之水，來源如左：一、自來水：指依自來水
    法以水管及其他設施導引供應合於衛生之公共給水。二、地面水體．．．．．．
    。三、地下水體．．．．．．。四、其他經中央主管機關指定之水。」「飲用水
    水質，應符合飲用水水質標準。」「公私場所供公眾飲用之飲用水水質，違反第
    十一條第一項規定者，處新台幣六萬元以上六十萬元以下罰鍰，並通知限期改善
    ．．．．．．。」分別為飲用水管理條例第三條、第十一條第一項及第二十四條
    所明定。又飲用水水質標準第三條則規定：「本標準規定如下．．．．．．三、
    化學標準．．．．．．（三）影響適飲性物質：氨氮（以氮計）－○．一毫克／
    公升。」
二、本件被告所屬環境保護局派員會同原告人員，分別於附表所載時、地至原告配水
    系統內二十三處監測點分別採得水樣二十三件，結果所供給自來水水質中「游離
    氨氮」不符飲用水水質標準，被告乃以原告違反飲用水管理條例第十一條第一項
    之規定，依同法第二十四條規定作成九十年六月七日高市府環飲字第○○○一五
    四號至第○○○一七六號處分，分別對原告裁處十萬元（二十三件合計二百三十
    萬元）罰鍰等情，已經兩造分別陳明在卷，並有處分書二十三份附原處分卷可稽
    。而原告提起本件訴訟，指摘原處分違法，則以自來水不屬飲用水管理條例所規
    範之飲用水，其係屬「水源」，而飲用水管理條例第二十四條係就公私場所供公
    眾飲用之飲用水所為處罰規範，被告原處分及相關命令將自來水納入飲用水管理
    條例處罰範圍，其適用、解釋法律有違依法行政原則；且被告引據飲用水管理條
    例第二十四條規定逕為本案罰鍰處分，卻未同時為限期改善之處分，其處分亦有
    違法；另被告作成本件之二十三件罰鍰處分，有於同日作成，而其採樣地點均來
    自原告同一給水廠之供水，應屬同一事件，同一行為，被告卻作成重覆處分，有
    違反一事不二罰原則；再者，被告之檢測結果時有錯誤，原告於被告本件採樣告
    知原告檢測結果違反標準時，乃會同被告另行取點採樣，原告並將採樣結果送請
    其他專門機關檢測，其結果與被告檢測結果並不相同，足見被告之原處分皆於法
    有違云云，資為爭執。
三、按自來水法依其第一條之規定觀之，其立法目的主要在策進自來水事業之合理發
    展，加強其營運之有效管理，核與飲用水管理條例之立法目的，主要在確保飲用
    水水源水質，提昇公眾飲用水品質，維護國民健康以供應充裕而合於衛生之用水
    ，並不相同；立法目的既不相同，其本得同時適用，且飲用水管條例與自來水法
    間並未有特別法優於普通法關係，故原告以立法時未另訂定廢止自來水法法規適
    用，依解釋即有將自來水排除飲用水管理條例適用範圍之外云云，不足為採。再
    按「本條例稱飲用水指供人飲用之水。其來源如左：一、自來水：指依自來水法
    以水管及其他設施導引供應合於衛生之公共給水。二、地面水體．．．．．．。
    三、地下水體．．．．．．。四、其他經中央主管機關指定之水。」「地面水體
    及地下水體符合飲用水源之水質標準者，始得作為飲用水之水源。但經中央主管
    機關核准者，不在此限。前項飲用水水源之水質標準，由中央主管機關定之。」
    「飲用水水質，應符合飲用水水質標準。前項飲用水水質標準，由中央主管機關
    定之。」飲用水管理條例第三條、第六條及第十一條分別定有明文。又行政院環
    境保護署八十七年二月四日（八七）環署毒字第０００四四二八號令發布之飲用
    水水質標準第二條係規定：「本標準適用於本條例第四條所定飲用水設備供應之
    飲用水及其他經中央主管機關指定之飲用水。」而飲用水管理條例第四條則規定
    ：「本條例所稱飲用水設備，係指依自來水法規定之設備、社區自設公共給水設
    備、公私場所供公眾飲用之連續供水固定設備及其他經中央主管機關指定公告之
    設備。」另行政院環境保護署八十六年九月二十四日（八六）環署毒字第五六０
    七五號令發布之飲用水水源水質標準第三條第一項第一款更規定：「水源水質檢
    驗之採樣地點如下：自來水水源：於供水單位取水後進入淨水場內之淨水處理設
    備前之足以代表該水源水質之適當地點採樣；取水後先經原水前處理設備處理後
    再進入淨水處理設備者，亦同；無原水前處理設備或淨水處理設備者，應於供水
    單位取水後足以代表該水源水質之適當地點採樣。」綜觀上述規定，可知所謂飲
    用水之水源，係指未經適於飲用之淨化處理設備處理前，合於飲用水水源水質標
    準之地面水體及地下水體等原水；至於飲用水管理條例第三條所稱之自來水、地
    面水體、地下水體等是指得作為飲用水之來源，即飲用水之種類，而非飲用水水
    源之意；此飲用水來源之水是否係供人飲用之水，而應適用飲用水水質標準之規
    定，依飲用水水質標準第二條規定，應視此飲用水來源之水是否係飲用水管理條
    例第四條所定飲用水設備供應之飲用水或其他經中央主管機關指定之飲用水。而
    飲用水管理條例第四條既規定：本條例所稱飲用水設備，包括依自來水法規定之
    設備，則依自來水法規定之設備所供飲用之自來水，其水質即應有飲用水水質標
    準之適用甚明。茲須再探究者乃何謂「依自來水法規定之設備」；查自來水法第
    二十條規定：「本法所稱自來水設備，包括取水、貯水、導水、淨水、送水、及
    配水等設備。」則所謂「依自來水法規定之設備」究係上述自來水法第二十條所
    稱自來水設備之一種設備即可，或須經過該條所稱之全部設備始足當之？查依上
    述飲用水水源水質標準第三條第一項第一款規定，經取水後至淨水處理設備前之
    自來水，其水質係依飲用水水源水質標準檢測之，而經淨水處理設備處理後供民
    生使用之自來水即係要供飲用之水，其經送水或配水等設備，即可使用戶取得；
    則經淨水處理設備處理後之自來水既係要供飲用之水，而飲用水水質標準第二條
    復規定：本標準適用於本條例第四條所定飲用水設備供應之「飲用水」，故經淨
    水處理設備處理後供民生使用之自來水水質，即應適用「飲用水水質標準」檢測
    之，乃當然之理。且參諸飲用水管理條例第一條所揭諸飲用水管理條例係為「確
    保飲用水水源水質，提升公眾飲用水品質，維護國民健康」之立法目的及前揭所
    述自來水配送流程，須經過「取水」、「導水」、「淨水」、「送水」等流程，
    更可知自來水在未經淨化處理之前稱為原水，原水須經淨化處理之後始可作為飲
    用水之用，才能達到保障社會大眾身體之健康，因此當地面水體或地下水體欲作
    為供人飲用之自來水水源，即須符合飲用水水源水質標準，如更進一步作為供人
    飲用之飲用水，則須符合飲用水水質標準。本件被告所採樣之自來水係經給水廠
    淨水處理後，進入供民生使用配水管線送至各用戶前，兩造事先所選定之採水點
    所採集之水樣，已經兩造分別陳明在卷，故此所採樣之自來水，其水質是否符合
    標準，自應依據「飲用水水質標準」之規範判斷之。至原告所援引之飲用水管理
    條例第十二條係關於「飲用水設備」之規範，核與前述飲用水管理條例第二十四
    條係關於公私場所供公眾飲用之「飲用水水質」之規範無涉，故原告據以主張飲
    用水管理條例第二十四條，係指同條例第十二條所謂「公私場所設置供公眾飲用
    之飲用水設備者」所供應之飲用水，而原告給水廠內自來水出水口所輸送僅為公
    私場所飲用水之「水源」，不應適用「飲用水水質標準」及飲用水管理條例第二
    十四條規定處罰云云，自屬誤會，不足採取。
四、又按「公私場所供公眾飲用之飲用水水質，違反第十一條第一項規定者，處新台
    幣六萬元以上六十萬元以下罰鍰，並通知限期改善，屆期仍未完成改善者，按日
    連續處罰；情節重大，禁止供飲用。」飲用水管理條例第二十四條定有明文，自
    此法條規定可知，限期命改善之通知僅係違規人為違規行為後，主管機關可否為
    按日連續處罰之前提要件，核與違規人因原所為違規行為所受罰鍰處分之適法性
    無涉，故原告以被告本件之罰鍰處分未同時為限期命改善處分，主張本件原處分
    違法云云，自有誤會。況被告環保局人員於查得原告之違規行為後，為促使原告
    儘速改善水質，乃於罰鍰處分前先行以九十年四月二十三日高市府環六字第一四
    一七八號、九十年四月二十四日高市府環六字第一五○四八號暨九十年四月三十
    日高市府環六字第一六一一八號函通知原告限期改善，有該等函文附原處分卷可
    稽。故原告以原處分未限期命改善為由，爭執原處分違法，自無可採。
五、再查自來水經淨水等自來水法規定之設備而供人飲用者，係屬飲用水管理條例第
    十一條規定應受飲用水水質標準規範之飲用水，已如前述；而依飲用水管理條例
    第四條規定，本條例所稱飲用水設備，包括依自來水法規定之設備，另同條例第
    七條則規定：「自來水有關之設備及管理，依自來水法之規定」，另自來水法所
    稱自來水設備，包括取水、貯水、導水、淨水、送水及配水等設備；而自來水事
    業對各項設備應定期檢驗並記錄檢驗結果．．．，此觀自來水法第二十條、第四
    十九條規定自明，其中所謂送（配）水係指將自來水以管線配送至用戶之過程，
    而經淨水處理設備處理後之自來水即係要供飲用之水，其經送水或配水等設備，
    即可使用戶取得，已如前述，而配水管線設備復屬自來水設備，原告對之有管理
    義務，且原告所供應之自來水經過配水管線，其間因設備之管理暨生物之物化程
    序，水質均可能產生變化；並事實上原告之自來水供水系統係一網狀供水體系，
    並非以單一給水廠供給一定區域之樹枝狀供水系統一節，已經被告訴訟代理人在
    本院九十一年度訴字第八號案件審理時陳述在卷，有該言詞辯論筆錄影本附卷足
    參，故不同之水樣採集點，該處所採集之自來水即會有不同給水廠所供應之自來
    水匯集情事，故某一採水點所供應之自來水自無從判斷究係由何一給水廠所供應
    之自來水，是原告就此不同之供水情況自均負有使符合飲用水水質標準之注意義
    務；故而原告以給水廠為水質管理及檢驗單位或者以時間日數為單位，認本件處
    分，有數處分之採樣地點雖不相同，但其採樣日期同一，並係自同一給水廠供水
    情事，而為有違一事不二罰之爭執，自有誤解，不足採取。
六、另原告質疑被告本件處分所為「游離氨氮」項目之檢測值不正確云云，無非以原
    告在九十年一至五月間檢測其各給水廠清水水質中「游離氨氮」項目均合乎飲用
    水水質標準；且被告於九十年四月十九日、二十日擴大執行採樣檢驗追蹤水質一
    案，經原告同步採樣，送請其他單位檢驗結果亦與被告檢測結果不同；並水樣極
    有可能整批受到污染而使游離氨氮檢測值偏高等語資為爭執。經查：（一）關於
    原告之淨水場清水水質，曾經高雄縣政府環境保護局於九十年三至四月間予以抽
    驗，其中原告所屬拷潭、坪頂、澄清湖等給水廠均有氨氮逾飲用水水質標準之情
    形，有高雄縣政府網路公布資料影本附原處分卷可稽；且自來水為連續性供水，
    而給水廠水質並非固定不變，原告所提出九十年一至五月給水廠「原水」游離氨
    氮檢測值，係月份統計表，不足以代表瞬間隨機水質，並本件之水樣均係採自「
    輸送管線端」，核與原水之水質並無絕對之關係，亦即縱給水廠原水水質經檢測
    合格，並不能表示管線端之水質亦必然符合水質標準，故而自亦不足以反證被告
    環境保護局檢驗之數據不實。（二）另被告於九十年四月十九日、二十日擴大執
    行採樣檢驗追蹤水質乙案，結果其中三處監測點「游離氨氮」項目逾飲用水水質
    標準，業經被告另案予以處分（詳本院九十一年度訴字第八號案），該批次採樣
    時間、地點與本案均不同，自無從予以比較；況取樣當時係被告先取樣後再由原
    告續行採樣，並分別將所採取之水樣各自進行檢驗，而非以同一水樣分樣方式送
    驗等情，已經本件兩造於本院九十一年度訴字第八號案審理中陳述甚明，而因自
    來水屬連續性供水，水質瞬間隨時變化，故兩造所取得並非同一樣品之所謂「同
    步採樣」，其檢驗結果自無從比對，故原告據該次採樣之檢測結果質疑被告環境
    保護局檢測結果之正確性，亦無可採。（三）又行政院環境保護署係以八十二年
    八月十一日（八二）環署檢字第二四八九０號公告納氏比色法為水中氨氮檢測方
    法，嗣又以九十一年二月十八日環署檢字第０九一００一一四０六號公告氨選擇
    性電極法為水中氨氮檢測方法，亦即納氏比色法及氨選擇性電極法均係行政院環
    境保護署公告之水中氨氮檢測方法，而非以氨選擇性電極法代替納氏比色法作為
    水中氨氮檢測方法，故原告以行政院環境保護署已公告氨選擇性電極法為水中氨
    氮檢測方法為由，爭執被告就本件處分係以納氏比色法作為檢測方法，而認其檢
    測結果為不正確云云，自屬臆測之詞，難以採取。再被告就本件樣品之檢測過程
    均有依規定執行空白分析、查核分析、重覆分析及添加分析等各項品保、品管程
    序，有氨氮檢驗紀錄表影本附原處分卷可稽，以確保檢測之水樣及檢測之環境未
    受污染；此外該批樣品之試劑空白分析與樣品分析係同步檢測，且試劑空白分析
    應低於偵測極限值之二倍，而該批次之試劑空白分析結果為ＮＤ及０．０３７０
    毫克／公升（被告環境保護局技術室氨氮偵測極限值為０．０２３毫克／公升）
    ，故均符合規定，亦有本案之氨氮檢驗紀錄表影本附原處分卷可憑，並被告就本
    件採樣檢測結果之數值更是將空白分析中之空白濃度值予以扣除，亦有自來水氨
    氮檢測統計表附卷可按，故原告所為被告環境保護局檢測值不正確之爭執，並無
    可採。
七、綜上所述，原告之主張並無理由，被告在附表所載時地，所採樣之自來水既係原
    告所提供供人飲用之水，則依前述飲用水管理條例第十一條規定，其水質即應符
    合飲用水水質標準之規定，然經被告所屬環境保護局派員會同原告人員採樣結果
    ，所供給自來水水質中之「游離氨氮」項目並不符合飲用水水質標準，故被告以
    原告違反飲用水管理條例第十一條第一項之規定，依同條例第二十四條規定作成
    如附表九十年六月七日高市府環飲字第○○○一五四號至第○○○一七六號處分
    ，並斟酌原告在一年內曾有多次違規紀錄，認原告在維護自來水水質方面，仍有
    待加強，而分別對原告各裁處十萬元（二十三件合計二百三十萬元）罰鍰，於法
    即無違誤，訴願決定予以維持，亦無不合；原告提起本件訴訟，求為撤銷，為無
    理由，應予駁回。
八、據上論結，本件原告之訴為無理由，依行政訴訟法第一百九十五條第一項後段、
    第九十八條第三項前段，判決如主文。
中　　　華　　　民　　　國    九十一　　年　  　五　　　月　　　八　　　日
                              高雄高等行政法院第一庭
                                          審判長法官　陳光秀
                                          法      官　李協明
                                          法      官　楊惠欽
右為正本係照原本作成。
如不服本判決，應於判決送達後二十日內向本院提出上訴書狀，其未表明上訴理由者
，應於提起上訴後二十日內向本院提出上訴理由書（須按對造人數附繕本）；如於本
判決宣示或公告後送達前提起上訴者，應於判決送達後二十日內補提上訴理由書（須
附繕本）。未表明上訴理由者，逕以裁定駁回。
提起上訴應預繳送達用雙掛號郵票七份（每份三十四元）。
中　　　華　　　民　　　國    九十一　　年　  　五　　　月　　　八　　　日
　　　　　　　　　　　 　　　　　　　　　 法院書記官　藍亮仁
 附表：
 ┌─┬─┬─┬─┬─┬─┬─┬─┬─┬─┬─┬─┬─┬─┬─┬─┬─┬─┬─┬─┬─┬─┬─┬─┐
 │  │  │  │  │  │  │  │  │  │  │  │  │  │  │  │  │  │  │  │  │  │  │  │序│附
 │二│二│二│二│十│十│十│十│十│十│十│十│十│十│九│八│七│六│五│四│三│二│一│次│表
 │三│二│一│十│九│八│七│六│五│四│三│二│一│  │  │  │  │  │  │  │  │  │  │  │
 ├─┼─┼─┼─┼─┼─┼─┼─┼─┼─┼─┼─┼─┼─┼─┼─┼─┼─┼─┼─┼─┼─┼─┼─┤
 │高│高│高│高│高│高│高│高│高│高│高│高│高│高│高│高│高│高│高│高│高│高│高│  │
 │市│市│市│市│市│市│市│市│市│市│市│市│市│市│市│市│市│市│市│市│市│市│市│  │
 │府│府│府│府│府│府│府│府│府│府│府│府│府│府│府│府│府│府│府│府│府│府│府│  │
 │環│環│環│環│環│環│環│環│環│環│環│環│環│環│環│環│環│環│環│環│環│環│環│  │
 │飲│飲│飲│飲│飲│飲│飲│飲│飲│飲│飲│飲│飲│飲│飲│飲│飲│飲│飲│飲│飲│飲│飲│  │
 │處│處│處│處│處│處│處│處│處│處│處│處│處│處│處│處│處│處│處│處│處│處│處│  │
 │第│第│第│第│第│第│第│第│第│第│第│第│第│第│第│第│第│第│第│第│第│第│第│採│
 │○│○│○│○│○│○│○│○│○│○│○│○│○│○│○│○│○│○│○│○│○│○│○│樣│
 │○│○│○│○│○│○│○│○│○│○│○│○│○│○│○│○│○│○│○│○│○│○│○│時│
 │○│○│○│○│○│○│○│○│○│○│○│○│○│○│○│○│○│○│○│○│○│○│○│間│
 │一│一│一│一│一│一│一│一│一│一│一│一│一│一│一│一│一│一│一│一│一│一│一│  │
 │七│七│七│七│七│七│七│六│六│六│六│六│六│六│六│六│六│五│五│五│五│五│五│  │
 │六│五│四│三│二│一│○│九│八│七│六│五│四│三│二│一│○│九│八│七│六│五│四│  │
 │號│號│號│號│號│號│號│號│號│號│號│號│號│號│號│號│號│號│號│號│號│號│號│  │
 ├─┼─┼─┼─┼─┼─┼─┼─┼─┼─┼─┼─┼─┼─┼─┼─┼─┼─┼─┼─┼─┼─┼─┼─┤
 │九│九│九│九│九│九│九│九│九│九│九│九│九│九│九│九│九│九│九│九│九│九│九│  │
 │十│十│十│十│十│十│十│十│十│十│十│十│十│十│十│十│十│十│十│十│十│十│十│  │
 │年│年│年│年│年│年│年│年│年│年│年│年│年│年│年│年│年│年│年│年│年│年│年│  │
 │四│四│四│四│四│四│四│四│四│四│四│四│四│四│四│四│四│四│四│四│四│四│四│採│
 │月│月│月│月│月│月│月│月│月│月│月│月│月│月│月│月│月│月│月│月│月│月│月│樣│
 │十│十│十│十│十│十│十│十│十│十│十│十│十│十│九│九│九│四│三│二│二│二│二│時│
 │七│七│一│一│一│一│一│一│日│日│日│日│日│日│日│日│日│日│日│日│日│日│日│間│
 │日│日│日│日│日│日│日│日│十│十│十│十│十│十│十│十│十│十│十│十│十│十│十│  │
 │十│十│十│十│十│十│十│十│四│一│一│一│時│時│三│三│時│時│時│三│一│一│一│  │
 │一│時│三│三│一│一│時│時│時│時│時│時│四│二│時│時│五│五│四│時│時│時│時│  │
 │時│三│時│時│時│時│五│三│  │五│二│  │十│十│五│  │十│十│十│四│五│三│  │  │
 │十│十│五│四│五│十│十│十│  │十│十│  │五│分│十│  │五│分│五│十│十│十│  │  │
 │分│分│十│十│十│五│五│分│  │分│分│  │分│  │分│  │分│  │分│分│分│分│  │  │
 │  │  │五│分│五│分│分│  │  │  │  │  │  │  │  │  │  │  │  │  │  │  │  │  │
 │  │  │分│  │分│  │  │  │  │  │  │  │  │  │  │  │  │  │  │  │  │  │  │  │
 │  │  │  │  │  │  │  │  │  │  │  │  │  │  │  │  │  │  │  │  │  │  │  │  │
 ├─┼─┼─┼─┼─┼─┼─┼─┼─┼─┼─┼─┼─┼─┼─┼─┼─┼─┼─┼─┼─┼─┼─┼─┤
 │高│高│高│高│高│高│高│高│高│高│高│高│高│高│高│高│高│高│高│高│高│高│高│  │
 │雄│雄│雄│雄│雄│雄│雄│雄│雄│雄│雄│雄│雄│雄│雄│雄│雄│雄│雄│雄│雄│雄│雄│  │
 │市│市│市│市│市│市│市│市│市│市│市│市│市│市│市│市│市│市│市│市│市│市│市│  │
 │鹽│新│前│前│鼓│鼓│左│鼓│三│三│三│三│三│三│苓│鼓│左│楠│小│前│前│前│前│採│
 │埕│興│金│金│山│山│營│山│民│民│民│民│民│民│雅│山│營│梓│港│鎮│鎮│鎮│鎮│樣│
 │區│區│區│區│區│區│區│區│區│區│區│區│區│區│區│區○路│區│區│區│區│地│
 │富│六│自│光│壽│九│永│內│水│大│鼎│莊│吉│吉│五│鼓│民│都│二│德│新│公│西│點│
 │野│合│強│復│山│如│德│惟│源│豐│金│敬│林│林│權│山│族│東│一│昌│生│車│甲│  │
 │路│一│二│三│加│路│街│路│路│一│中│路│街│街│街│三│一│街│七│路│路│站│加│  │
 │六│路│路│街│壓│七│八│五│一│路│街│九│三│三│二│路│路│一│號│三│三│  │壓│  │
 │二│四│四│一│站│○│七│三│號│九│十│號│四│十│六│四│一│一│  │巷│八│  │站│  │
 │號│十│七│一│  │一│號│一│  │十│七│  │五│三│號│十│一│七│  │二│六│  │  │  │
 │  │九│號│九│  │巷│  │號│  │號│之│  │巷│號│  │之│九│號│  │號│號│  │  │  │
 │  │之│  │號│  │五│  │  │  │  │六│  │一│  │  │四│一│  │  │  │  │  │  │  │
 │  │三│  │  │  │三│  │  │  │  │號│  │三│  │  │十│之│  │  │  │  │  │  │  │
 │  │號│  │  │  │號│  │  │  │  │  │  │號│  │  │七│一│  │  │  │  │  │  │  │
 │  │  │  │  │  │  │  │  │  │  │  │  │  │  │  │號│號│  │  │  │  │  │  │  │
 ├─┼─┼─┼─┼─┼─┼─┼─┼─┼─┼─┼─┼─┼─┼─┼─┼─┼─┼─┼─┼─┼─┼─┼─┤
 │氨│氨│氨│氨│氨│氨│氨│氨│氨│氨│氨│氨│氨│氨│氨│氨│氨│氨│氨│氨│氨│氨│氨│  │
 │氮│氮│氮│氮│氮│氮│氮│氮│氮│氮│氮│氮│氮│氮│氮│氮│氮│氮│氮│氮│氮│氮│氮│  │
 │○│○│○│○│○│○│○│○│○│○│○│○│○│○│○│○│○│○│○│○│○│○│○│檢│
 │．│．│．│．│．│．│．│．│．│．│．│．│．│．│．│．│．│．│．│．│．│．│．│驗│
 │一│一│二│二│二│二│二│二│二│二│二│二│二│二│二│一│一│一│一│一│一│一│一│不│
 │八│八│八│七│四│二│七│一│二│三│三│三│五│八│○│七│五│二│八│五│七│七│九│合│
 │毫│毫│毫│毫│毫│毫│毫│毫│毫│毫│毫│毫│毫│毫│毫│毫│毫│毫│毫│毫│毫│毫│毫│格│
 │克│克│克│克│克│克│克│克│克│克│克│克│克│克│克│克│克│克│克│克│克│克│克│項│
 │／│／│／│／│／│／│／│／│／│／│／│／│／│／│／│／│／│／│／│／│／│／│／│目│
 │公│公│公│公│公│公│公│公│公│公│公│公│公│公│公│公│公│公│公│公│公│公│公│  │
 │升│升│升│升│升│升│升│升│升│升│升│升│升│升│升│升│升│升│升│升│升│升│升│  │
 └─┴─┴─┴─┴─┴─┴─┴─┴─┴─┴─┴─┴─┴─┴─┴─┴─┴─┴─┴─┴─┴─┴─┴─┘
